臺灣高等法院刑事判決　　　　　　　　96年度上訴字第3441號
上　訴　人　臺灣板橋地方法院檢察署檢察官
被　　　告　乙○○
選任辯護人　黃世芳律師
上列上訴人因違反藥事法案件，不服臺灣板橋地方法院95年度訴
字第3419號，中華民國96年6月22日第一審判決（起訴案號：臺
灣板橋地方法院檢察署95年度偵字第14449號），提起上訴，本
院判決如下：
    主  文
上訴駁回。
    理  由
一、起訴意旨略以：被告乙○○係臺北縣中和市○○街10號1 樓
    國泰藥師（起訴書漏載藥師部分）藥局（下稱國泰藥局）之
    負責人，其明知其向劉有德（另由原審以95年訴字3281號審
    理中）所購每瓶500 顆裝之「維骨力」膠囊為偽藥，竟自民
    國95年2 月間之某日起，在上址，以每瓶新臺幣（下同）3,
    900 元之價格售予不特定之顧客，嗣同月24日，甲○○在前
    址向被告購得上述「維骨力」膠囊1 瓶（註記衛署輸字第01
    0641號，製造日期0204，有效日期0109，編碼DNO00000000
    ）後，疑係偽藥，乃於同年3 月2 日送請臺北縣政府衛生所
    轉送藥品代理商大統貿易股份有限公司（下稱大統公司）鑑
    定，認係偽藥，始查悉上情，因認被告涉犯藥事法第83條第
    1 項之明知為偽藥而販賣罪嫌等語。
二、按被告或共犯之自白，不得作為有罪判決之唯一證據，仍應
    調查其他必要之證據，以察其是否與事實相符，刑事訴訟法
    第156 條第2 項定有明文。次按，犯罪事實應依證據認定之
    ，無證據不得認定犯罪事實，刑事訴訟法第154 條第2 項復
    規定綦詳。又認定不利於被告之事實，須依積極證據，茍積
    極證據不足為不利於被告事實之認定時，即應為有利於被告
    之認定，更不必有何有利之證據；且刑事訴訟法上所謂認定
    犯罪事實之積極證據，係指適合於被告犯罪事實之認定之積
    極證據而言，雖不以直接證據為限，間接證據亦包括在內，
    然而無論直接或間接證據，其為訴訟上之證明，須於通常一
    般之人均不致有所懷疑，而得確信其為真實之程度者，始得
    據為有罪之認定，倘其證明尚未達到此一程度，而有合理之
    懷疑存在時，自不能以推測或擬制之方法，以為有罪裁判之
    基礎，合先敘明。
三、訊據被告堅詞否認犯罪，並辯稱：其僅係前開藥局之登記名
    義負責人，並未實際經營該藥局，上述維骨力偽藥之進貨與
    出貨情形，其全然不知，且與其無關，其亦未曾見過劉有德
    、甲○○，至扣案之維骨力未貼有國泰藥局標籤，亦無從確
    定該瓶維骨力係國泰藥局所售出等語。
四、查扣案之甲○○送鑑維骨力膠囊，經臺北縣政府衛生局轉送
    大統公司鑑定，認該瓶裝註記衛署輸字第010641號，製造日
    期0204，有效日期0109，編碼DNO00000000 ，與警方日前查
    獲之仿冒品，在塑膠瓶裝上，關於「膠囊」字樣有別，罐上
    骨頭圖案加印黑色字體編碼一律為0204、0109及DNO0000000
    0 ，白色罐蓋與白色罐身顏色不一致，蓋深罐淺，罐內藥品
    內容物不詳等特徵相符，確為偽造乙節，有國泰藥局免用統
    一發票收據、送驗申請書、送驗切結書、大統公司95年3 月
    13日統正字第9503 13 號函、聲明啟事、臺北縣政府95年4
    月28日北府衛藥字第0950030111號函等存卷可據，故該扣案
    之維骨力膠囊為偽藥乙節，應至明確。
五、被告於偵查中固供述其為國泰藥局負責人，並與李聖玄共同
    投資經營該藥局，其負責現場管理，李聖玄則負責訂貨，其
    對訂貨不熟悉，故關於接洽廠商部分，受李聖玄輔導，渠與
    劉有德有業務上往來，該藥局原販賣80顆裝之維骨力，迄95
    年2 月間某日，劉有德曾告知伊有經銷500 顆裝之維骨力，
    其並將劉有德經銷之維骨力交予其助理即商品部之王利彰，
    故曾以3,900 元之價格出售500 顆裝之維骨力乙瓶，其雖從
    事藥師20餘年，但無法辨別該類瓶裝之維骨力是否為仿冒品
    等語（參見偵查卷第22頁至第23頁），另被告亦以國泰藥局
    負責人名義函覆臺北縣衛生局本件始末，則有該函暨委託書
    附卷得佐（參見偵查卷第3 頁、第4 頁）。其於原審中改易
    前供，另陳以上開辯詞，是本件首應釐清者，厥為被告是否
    為國泰藥局之實際負責人並從事經營行為？查國泰藥局之登
    記負責人為被告乙節，有該藥局登錄資料列印本乙份在卷可
    憑（參見偵查卷第7 頁），惟證人王利彰於原審審理時證稱
    ：國泰藥局係伊父王智仁所開，由伊負責經營，伊始為實際
    負責人，被告與李聖玄均為伊父之好友，為該藥局之顧問，
    伊有何問題即向其等詢問，被告偶爾至藥局關心，由李聖玄
    教導伊訂貨，但由伊自行訂貨，並自負盈虧，與被告無關，
    被告並未在藥局上班，僅由伊每月提供諮詢費1 萬元，平日
    若有突發狀況，伊皆以電話與李聖玄聯絡，比較少詢問被告
    等語（參見原審卷第102 頁至第103 頁、第107 頁至第108
    頁）；又證人王智仁於原審審理時復證述：王利彰係伊子，
    因想就業，故由伊出資開設國泰藥局，而由王利彰經營，原
    本被告與李聖玄原想合夥參與藥局經營，故自籌畫時起，即
    約定以被告為登記負責人，但被告準備參選縣議員，時間與
    經濟上均無法配合，而李聖玄之經濟亦不允許，故由伊與王
    利彰出資，王利彰獨自經營，自負盈虧，伊另有工作，並未
    參與經營，至被告與王聖玄均為伊多年友人，亦屬王利彰之
    長輩，故其等均教導王利彰經營藥局，國泰藥局所設臺北縣
    中和市○○街10號1 樓係王利彰所有，藥局之經營，多由王
    利彰詢問李聖玄如何經營，被告僅順道偶而至藥局關心，並
    非每日至藥局上班等語（參見本卷院第99頁至第101 頁、第
    10 5頁）；另證人李聖玄於原審審理時則結證：伊與王智仁
    為好友，經王智仁介紹而認識被告，3 人提議合資開設藥局
    ，伊與被告均因經濟能力不許可，故皆未實際出資，但店面
    已裝潢，且開始進貨，而被告亦有藥師資格，伊復另有開設
    藥局，依規定一位藥師在同一區域中僅得登記開設一家藥局
    ，遂約定以被告為國泰藥局登記負責人，而由王智仁出資，
    由王智仁之子王利彰經營，由伊輔導開設藥局，提供藥商資
    料，包含商品名稱、價格，並教導如何議價及銷售，伊與被
    告為王利彰之長輩，王利彰乃每月給付伊等1 萬元之顧問費
    ，如藥局有何疑問，由王利彰以電話詢問，或伊親自至藥局
    提供意見，被告亦擔任顧問，提供其於藥理及藥物之專業諮
    詢，因被告較忙，王利彰不好意思常打擾，故多由王利彰以
    電話向伊詢問等語（參見原審卷第92頁至第94頁），亦與被
    告於本院審理中供承：一開始我確實想跟他們一起經營藥局
    ，後因我參與選舉沒資金開藥局，才沒經營，原本我想把名
    義人換掉，但一直沒去換（見本院卷96年9月11日審判程序
    筆錄）等語相符，是勾稽相合，且均得證明被告並非國泰藥
    局之實際負責人無誤。是以，被告於原審中所辯，其非國泰
    藥局之實際負責人乙情，當非虛構；質言之，其於偵查中關
    於國泰藥局係其與李聖玄共同投資經營該藥局此部分之陳述
    ，尚非與事實一致，當不足取。
六、被告雖主張國泰藥局販售之商品，各有紅色或綠色之標籤乙
    節，且提出上述標籤樣張及商品照片為憑（參見原審卷第46
    頁至第50頁）；原審當庭勘驗扣案維骨力塑膠包裝瓶，其上
    有撕落標籤之痕跡，該痕跡面積小於與上述標籤樣張乙情，
    有原審勘驗筆錄在卷可證（參見原審卷第53頁）。惟證人甲
    ○○於原審審理時業明確證述，伊於95年2 月間某日曾至國
    泰藥局向王利彰購買維骨力，王利彰以塑膠袋裝該藥瓶，並
    開具收據乙情（參見原審卷第110 頁），且有前述國泰藥局
    免用統一發票收據在卷相佐（參見偵查卷第15頁）。又證人
    王利彰於原審審理時，業當庭指證向其購買大瓶裝維骨力者
    ，即甲○○無誤（參見原審卷第107 頁）。另證人甲○○係
    適路過國泰藥局，而為伊母購買維骨力，因伊母恰有維骨力
    辨偽廣告，且與前此服用之藥瓶比較，覺有異狀，乃送請檢
    驗，伊與被告、王利彰並無仇隙，亦不知有無檢舉獎金等情
    ，並經證人甲○○於原審中陳明屬實（參見原審卷第111 頁
    第112 頁）。從而，足徵證人甲○○並無特意誣指國泰藥局
    販售偽藥之動機，復無刻意調換所購維骨力，以陷被告於罪
    之必要。再者，並無證據可資證明國泰藥局除前開2 種商品
    標籤外，確無使用其他標籤，縱不論此節，本件扣案之維骨
    力乃國泰藥局向劉有德臨時所調之貨，已如前述，則是否其
    來源者亦未曾貼有標籤，仍屬可疑，準此，自難以扣案之維
    骨力瓶裝撕落標籤痕跡之面積小於與國泰藥局一般使用之上
    述標籤樣張不一，即得遽指證人甲○○係將購得之維骨力調
    包後送驗。被告執稱扣案維骨力非向國泰藥局所購云云，殊
    非可採。
七、次應論究者，乃扣案之維骨力之購入與販出是否與被告有關
    ？查證人王利彰於原審審理中結證：於92年2月間某日中午
    時分，甲○○至藥局表示亟欲購買大瓶維骨力，但已逾伊平
    日向所訂小瓶維骨力廠商之進貨時間，伊雖曾向劉有德訂購
    健康食品及酸痛藥布等商品，但不確定其是否願為伊調取大
    瓶維骨力，故於電話中詢問李聖玄意見，李聖玄表示劉有德
    評價不錯，可請其協助，伊乃請劉有德幫忙，劉有德並送來
    1瓶，伊再聯絡該顧客前來取貨，伊就此調貨乙事，除詢問
    李聖玄外，並未再聯絡他人，被告則迄顧客取貨後之下午，
    始至藥局，伊僅約略將調貨乙事告訴被告等語綦詳（參見原
    審卷第103頁、第105頁至第106頁、第108頁）；又證人李聖
    玄於原審審理時復證以：劉有德與伊自行開設之藥局亦有商
    業往來，劉有德為伊經營藥局區域之藥商業務代表，為人熱
    心，伊乃將劉有德任職公司之相關資料提供予王利彰，某日
    ，王利彰在電話中告知，有顧客急需購買維骨力，王利彰無
    空外出調貨，伊乃告以王利彰可向劉有德調貨，伊於偵查中
    所稱藥局販售維骨力係指王利彰之藥局，所陳藥局每月給付
    1萬元之顧問費，亦係指王利彰所給付，並非被告所交付等
    語（參見原審卷第93頁、第97頁）；另證人劉有德於原審審
    理中證陳：伊僅曾為王利彰調過1次維骨力，並非為被告調
    貨，印象中，伊當時係在另家藥局，而順便為王利彰帶貨，
    伊從未見過被告等語（參見原審卷第114頁至第115頁、第
    117頁），在在足證本件國泰藥局販售扣案之維骨力偽藥1瓶
    ，係劉有德為王利彰調貨，被告未曾直接參與。復基於被告
    並非國泰藥局之實際經營者，其祗係該藥局顧問，而王利彰
    於本件販售扣案維骨力時，並未諮詢被告等情，及檢察官並
    未舉證證明被告就此販賣行為，尚有何其他共同謀議、實力
    支配或參與等事證，則難謂被告與王利彰所售之物確有干係
    ，自不得逕為被告不利益之認定。換言之，被告於偵查中所
    言，於95年2月間某日，劉有德曾告知伊有經銷500顆裝之維
    骨力，其亦將劉有德經銷之維骨力交予王利彰云云，顯與事
    實未洽；秉此，其於原審中辯稱：其於檢察官訊問時，因不
    諳法律，並認為李聖玄向臺北縣政府衛生局報告後，向其表
    示情況並不嚴重，因此，於偵查時，即依前此其與李聖玄、
    王智仁所討論之內容回答檢察官，然其實則並未出售維骨力
    予甲○○等語，猶得信取。
八、查臺北縣政府衛生局於95年3 月2 日受理甲○○檢舉後，於
    同月27日至國泰藥局現場查察，並未發現與甲○○送驗之相
    同特徵產品，有該局同年12月27日北衛藥字第950106121 號
    函存卷得佐（參見原審卷第58頁）。而檢察官就國泰藥局前
    述販售維骨力乙事外，並未另提出該藥局尚有其他販賣維骨
    力偽藥之其他稽證，是起訴書就此指摘被告於同年2 月間某
    日至同年3 月2 日間猶有其他販賣偽藥乙節，所論應屬無憑
    。
九、綜上所述，公訴檢察官所指出之證據方法，經調查證據之結
  　果，均無法證明被告確有違反藥事法第83條第1項之明知偽
    藥而販賣之罪嫌。此外，復查無其他積極證據足資證明被告
    確有其他相關犯行，原審諭知被告無罪之判決，自無不合。
    檢察官上訴意旨，仍執陳詞，指摘原判決不當，為無理由，
    其上訴應予駁回。
據上論斷，應依刑事訴訟法第368條，判決如主文。
本案經檢察官劉靜婉到庭執行職務。
中　　華　　民　　國　　96　　年　　9 　　月　　27　　日
　　　　　　　　　刑事第八庭審判長法　官  鄭文肅
  　　　　　　　　　　　　　　　　法  官  張明松
        　　　　　　　　　　　　　法  官  蔡光治
以上正本證明與原本無異。
如不服本判決，應於收受送達後十日內向本院提出上訴書狀，其
未敘述上訴之理由者並得於提起上訴後十日內向本院補提理由書
（均須按他造當事人之人數附繕本）。
                                  書記官  陳韋杉
中　　華　　民　　國　　96　　年　　9 　　月　　27　　日
